臺灣高等法院臺中分院刑事判決　　　　　　　　　　九十一年度上訴字第二二二號
　　上　訴　人　臺灣彰化地方法院檢察署檢察官
　　被　　　告　丙○○
　　選任辯護人　楊玉珍
右上訴人因過失致死案件，不服臺灣彰化地方法院九十年度訴字第一一八五號中華民
國九十年十二月十一日第一審判決（起訴案號：臺灣彰化地方法院檢察署九十年度偵
字第二九○八號），提起上訴，本院判決如左：
      主  文
上訴駁回。
      理  由
一、本件公訴意旨略以：被告丙○○原係彰化縣彰化市○○路○段二十號「久青藥草
    蒸汽浴澡堂」之負責人，為從事業務之人，於民國九十年三月二十七日十四時五
    十分許，接待洪吳錦花、乙○○母子二人前來洗蒸汽浴，原應注意應將「洗蒸汽
    浴時，宜二人以上互相照顧，如患有高血壓或心臟疾病，應特別注意身體狀況，
    務必有親友陪伴」等注意事項對顧客詳加說明，並應教導顧客蒸氣溫度控制器及
    服務鈴之正確使用方法，及注意蒸汽溫度之設定應維持在適合人體之範圍內、通
    風設備須完善，以防止意外之發生，且依當時情形，並無不能注意之情事，竟疏
    未注意，在未將上開注意事項告知洪吳錦花、及未示範蒸氣溫度控制器等設備之
    使用方法之情況下，即於同日十五時十分許，任由高齡七十歲之洪吳錦花單獨進
    入編號十一號浴室洗蒸汽浴，且疏未注意十一號浴室之溫度調節是否過高及通風
    狀況是否良好，致使洪吳錦花在高溫環境中，血液流向體表面散熱（即流汗現象
    ），致內臟尤其是腦部缺氧引起漸進性內窒息（組織缺氧）死亡，死亡後續因浴
    室內溫度過高，屍體因而受有全身面積百分之七十八之死後三度灼傷。嗣乙○○
    於同日十六時許，自編號十六號浴室洗畢走出，至十一號浴室敲門，數次均無回
    應，察覺有異，遂會同丙○○將浴室門打開，發現洪吳錦花倒在地上已無生命跡
    象等語，因認被告丙○○涉犯刑法第二百七十六條第二項之業務過失致死罪嫌。
二、公訴人認被告丙○○涉有業務過失致死罪嫌，係以(一)右揭犯罪事實，業據告訴人
    乙○○指訴歷歷，並有現場照片五張、現場圖一紙在卷可稽。(二)如卷附照片所示
    「久青藥草蒸汽浴澡堂」牆上固貼有注意事項，惟被害人係七十歲之高齡老婦，
    衡諸台灣社會狀況，此年紀之人多不識字，核與告訴人所述被害人不識字等情相
    符，則被告自應更盡口頭說明之義務；雖被告始終辯稱有將注意事項告知告訴人
    及被害人，然被告於本署檢察官相驗製作筆錄時先辯稱：有「建議」二人一起洗
    ；於偵查庭復辯稱：伊有說「必須」二人一起洗，並引導二人到十一號浴室，事
    後經告訴人告知始知悉告訴人自己跑到十六號浴室洗之事云云，所述互有出入；
    參以告訴人與被害人性別有異，且均係成年人，自不可能共浴，則被告所供不僅
    前後矛盾，且與常理有違。又經本署檢察官囑託彰化縣警察局彰化分局員警喬裝
    顧客前往「久青藥草蒸汽浴澡堂」洗澡之結果，服務人員並未善盡說明義務，有
    現場勘查報告一份在卷可參，益足以佐證告訴人所指上情。(三)被害人受有全身面
    積百分之七十八之死後三度灼傷之事實，有財團法人彰化基督教醫院急診病歷一
    份附卷可參。參酌本署法醫師提供之資料（已附卷），三度灼傷係發生在攝氏六
    十五度至七十度以上之熱作用，顯見十一號浴室蒸氣之溫度已達人體不能承受之
    高溫，與被告所辯蒸氣最高溫度僅能調到攝氏三十五度不符。(四)又被告未經申請
    核准營利事業登記，即擅自開業，經彰化縣政府公共安全稽查小組到場勘查結果
    ，「久青藥草蒸汽浴澡堂」室內消防栓設備、火警自動警報設備、排煙設備均未
    設，且建築物係鋼架造鐵皮屋、無使用執照，有彰化縣政府聯合查報小組稽查違
    規商業活動現場紀錄表一紙附卷為憑，顯見「久青藥草蒸汽浴澡堂」之安全設備
    缺乏，實不足以保障顧客洗蒸汽浴之安全等為據。
三、訊據被告丙○○雖坦承被害人洪吳錦花於右述時地洗蒸汽浴導致窒息死亡之事實
    ，惟堅決否認有何業務過失致死犯行，辯稱：我於開始經營前曾到東港、台南、
    嘉義，溪湖等地去觀摩，該注意的部分都有做，有告示牌標示注意事項，櫃台也
    會跟顧客說犯有糖尿病、高血壓、心臟病都不能洗，也會帶他們到浴室去示範，
    告訴人乙○○有先來詢問，有告訴他患有心臟病、高血壓之人不能洗，並有示範
    如何使用蒸氣控制器，以調整蒸氣之開、關及高低，他就回去了，就帶他母親來
    洗，告訴人帶他母親來時，我認為他事先已經來瞭解，所以沒有再詢問，我有告
    訴他們二人一間，原先帶他們去十一號，洗到一半，告訴人自己跑出來去十六號
    房間洗，蒸氣溫度最低三十度、最高四十二度，由客人自己調整，裡面有抽風機
    ，有警示鈴，除了客人自己拉警示鈴外，半個小時時間到了我們會去敲門，如果
    是老人我們會每個十分鐘就會去敲門，我們並不知道告訴人自己到十六號房洗，
    從櫃台無法看到房間的情形，後來我們看到告訴人出來，而他母親沒有出來，我
    們才問他，他說他母親可能動作慢，是我們催告訴人的，我已盡注意義務等語。
四、按犯罪事實應依證據認定之，無證據不得推定其犯罪事實，又不能證明被告犯罪
    者，應諭知無罪之判決，此於刑事訴訟法第一百五十四條及同法第三百零一條第
    一項分別定有明文；復按認定不利於被告之事實須依積極證據，茍積極證據不足
    為不利於被告事實之認定時，即應為有利於被告之認定，更不必有何有利之證據
    ；又按事實審法院對於證據之取捨，依法雖有自由判斷之權，然積極證據不足證
    明犯罪事實時，被告抗辯或反證縱屬虛偽，仍不能以此資為積極證據應予採信之
    理由；再按事實之認定，應憑證據，如未能發現相當證據，或證據不足以證明，
    自不能以推測或擬制之方法，以為裁判基礎（最高法院三十年上字第八一六號、
    三十年上字第四八二號、四十年台上字第八六號判例參照）。又認定犯罪事實，
    所憑之證據，雖不以直接證據為限，間接證據亦包括在內，然無論直接或間接證
    據，其為訴訟上之證明，須於通常一般之人均不致於有所懷疑，而得確信其為真
    實之程度者，始得據為有罪之認定，倘其證明尚未達到此一程度，而有合理之懷
    疑存在時，即無從為有罪之認定（最高法院七十六年台上字第四九八六號判例參
    照）。再刑法上之過失犯，必須危害之發生，與行為人之欠缺注意，具有相當因
    果關係，始能成立，所謂相當因果關係，即以所生之結果觀察，認為確因某項因
    素而起，又從因素觀察，認為足以發生此項結果，始克成立。
五、經查：（一）被害人洪吳錦花自八十八年起因高血壓在家醫科門診追蹤治療，八
    十八年四月一日轉至心臟內科繼續治療，自八十八年四月一日至八十九年九月十
    四日一直在門診接受降低藥ＴＥＮＯＲＭＩＮ，每日五十毫克治療，其間血壓約
    一二五／七０～一六一／一０九（在醫院量），在家裡量的血壓為九六／五七～
    一四四／九三，因此建議先用非藥物控制。八十九年十二月十一日心電圖有陣彌
    性心房顫動。八十八年四月一日心臟超音波顯示有：１、中度到重度主動脈瓣閉
    鎖不全２、中度二尖瓣閉鎖不全３、輕度左心房擴大４、左心室收縮功能正常５
    、此種患者不適宜在太高溫環境上從事活動，因此不太建議從事蒸氣浴活動，此
    有財團法人彰化基督教醫院九十年九月二十七日（九０）章基歷字第九００九０
    五六號函在卷可稽，告訴人乙○○於警訊時稱：我母親患有心律不整，於九十年
    七月九日檢察官訊問時陳稱：我母親生前有肩膀酸痛及心律不整等病，堪認被害
    人生前確患有高血壓、心臟病。（二）久青藥草蒸汽浴澡堂入口大門口正對面貼
    有六尺正方之注意事項，而該注意事項即載有：三、蒸氣中，如有感覺身體不適
    ，請速離開蒸氣室或至更衣室稍事休息，待恢復後再進入切勿勉強。四、蒸氣時
    ，請二人以上互相照顧，有高血壓者、心臟疾病者，請特別注意身體狀況，務必
    有親友陪伴，需要服務者，請按鈴。飲酒者，請務必待酒後，方能進入。告訴人
    乙○○於警訊時稱：我向櫃詢問後，該店人員告訴我，如患心臟病者不宜等語
    ，於偵查中稱：我下班經過先去了解情況，被告有告訴我心臟病不能洗，第一次
    去一位店員有示範使用方式．．．，等語，於原審法院訊問時陳稱：澡堂裡面有
    個把手，被告有示範給我們看，但示範得不清楚，被告有向我們說把手往下移就
    是開，往上移動就是關，我有告訴母親如何操作，並沒有示範給她看，因為那開
    關很簡單，就像家中的水龍頭一樣等語，於本院調查時陳述：帶我母親去洗蒸氣
    浴前，我自己有先去看過，她們只有說心臟病的人不能去洗，其他的並沒有講，
    另外壹個年輕人有帶我進去浴室內教我如何操作開關，其他的事項都沒有講，我
    帶我母親去後他們先讓我們喝一杯青草茶，我向他們表示要洗蒸汽浴．．．．．
    ．．，我有告訴我母親有事情按服務鈴以及如何打開開關，至於開關是我母親自
    己打開的，我只帶我母親去十一號告訴他如何操作，就到隔壁的十六號去洗了，
    被告他們沒有人過來，櫃台進去後有一個大屏風隔著，然後才是走道，由櫃台沒
    有辦法看到房間內的情形等語，告訴人於第一次至店中詢問時被告既已告知患心
    臟病者不宜洗，並有店員示範蒸氣開關使用方式，且有明顯之注意事項之標示，
    告訴人又與被害人一起進入十一號浴室，嗣後才又到隔壁之十六號浴室，然並未
    告知被告或其他服務人員，自櫃且未能發現此情，尚難以被害人係七十歲之高
    齡老婦不識字，即認被告未盡告知義務有過失。（三）公訴人認被害人受有全身
    面積百分之七十八之死後三度灼傷之事實，有財團法人彰化基督教醫院急診病歷
一份附卷可參，參酌台灣彰化地方法院檢察署法醫師提供之資料，三度灼傷係發
    生在攝氏六十五度至七十度以上之熱作用，認十一號浴室蒸氣之溫度已達人體不
    能承受之高溫。惟所謂之蒸氣即係以液態之熱水使成蒸氣，故蒸氣之溫度當不至
    於很低或比體溫低，否則即無法使一般人達到舒暢身心之效果，而坊間各種蒸氣
    浴所標榜之溫度高低亦甚不相同，有些蒸氣浴甚且標榜高溫，然因人體是否適合
    暴露於高溫之蒸氣下，則應視個人之身體狀況及是否有高血壓、心臟病等疾病而
    定。經原審法院至現場勘驗結果，發現該蒸汽浴澡堂每一間浴室內之蒸氣開關只
    能調整蒸氣之大小及開、關，而大廳之控制電箱亦僅有蒸汽輸出時間長短之控制
    ，並無各間浴室不同溫度高度之控制扭，有原審法院勘驗筆錄及照片在卷可按，
    當天之蒸氣是否已達人體不能承受之高溫，自可由同時間進入其他間浴室之告訴
    人是否認浴室內之蒸氣已達人體不能承受之高溫得知，然告訴人於九十年三月二
    十八日案發翌日檢察官訊問時陳稱：（你自己洗得感覺如何？）很舒服，沒問題
    等語，是以當天之蒸氣並非達人體不能承受之高溫情況，再參酌驗斷書所載，被
    害人之表皮呈充血狀（在比體溫高的環境中，血液流向體表散熱所呈現之現象）
    ，表皮第一度至第二度燙傷（死後傷），而本件被害人在高溫環境中，血液流向
    體表面散熱（流汗），致內臟（尤其是腦部）缺氧引起漸進性內窒息（組織缺氧
    ）死亡，燙傷（熱灼傷）是死後傷，另法務部法醫研究所法醫理字第○九一○○
    ○一○四一號函稱：函詢洪吳錦花意外死亡案中，由蒸氣浴澡堂若能保持攝氏四
    十二度之恆溫，正常活人應無法在暴露六小時或以上造成灼傷，由相驗卷攝得皮
    膚近皮革化及表皮脫落現象，應為死後皮膚失去散熱功能所致，因熱灼所造成之
    死後變化，由其皮膚表徵應支持初驗法醫所認定之死後傷，本案研判死者應非因
    熱休克而死亡，應有其他疾病之死亡原因，惟本案因自然疾病造成非預期之死亡
    原因，死者之死亡方式仍可為意外，堪認當天之蒸氣並非達人體不能承受之高溫
    情況，被害人之燙傷（熱灼傷）並非被害人死亡之原因。（四）久青藥草蒸汽浴
    澡堂沖澡室內設有服務鈴，並與櫃台相通，蒸汽室與洗澡室有通汽孔，澡堂天花
    板上有抽風機，原審履勘時當埸請澡堂人員將蒸氣開至最大並把門關上二十分鐘
    ，發覺洗澡處並不致煙霧迷漫，有勘驗筆錄及照片在卷可稽，再久青藥草蒸汽澡
    堂內之蒸氣設備係委託潔康企業有限公司處理，所使用之鍋爐係經過台灣省鍋爐
    協會檢驗合格，有被告所提檢驗合格證明書在卷可參，營業設施並無瑕疵，並無
    證據足認蒸氣浴澡堂須設置自動斷電感應器，尚難以被告之澡堂無自動斷電感應
    器即認其設施有瑕疵。(五)至被告雖未經申請核准營利事業登記，即擅自開業，
    經彰化縣政府公共安全稽查小組到場勘查結果，「久青藥草蒸汽浴澡堂」室內消
    防栓設備、火警自動警報設備、排煙設備均未設，且建築物係鋼架造鐵皮屋、無
    使用執照，有彰化縣政府聯合查報小組稽查違規商業活動現場紀錄表一紙附卷為
    憑，然此所指之公共安全設備均係針對火災而設置，本件被害人並非因火災引起
    死亡，縱認被告在該等設備上有所疏失，與被害人之死亡間並無因果關係存在。
    （六）綜上所述，本件並無積極證據足證被告有過失致被害人死亡之情事，原審
    為無罪之諭知，核無不當，上訴人即檢察官以被告未就應注意事項對顧客詳加說
    明，且未將蒸氣溫度設定在適合人體之範圍內，並未設妥通風設備等為由上訴，
    核無理由，應予駁回。
六、據上論斷，應依刑事訴訟法第三百六十八條，判決如主文。
    本案經檢察官甲○○到庭執行職務。
中        華        民        國  九 十 一  年     八     月　 二十七   日
                                  臺灣高等法院臺中分院刑事第九庭
                                        審判長法　官　陳　筱　珮
                                              法  官　吳  重  政
                                              法  官　康  應  龍
右正本證明與原本無異。
如不服本判決應於收受送達後十日內向本院提出上訴書狀，其未敘述上訴之理由者並
得於提起上訴後十日內向本院補提理由書（均須按他造當事人之人數附繕本）。
                                              書記官  黃  薰  慧
中        華        民        國  九 十 一  年     八     月　　三十　  日
                                                                        Ｋ
